【裁判字號】    88,上訴,3689
【裁判日期】    890614
【裁判案由】    偽造文書等
【裁判全文】
臺灣高等法院刑事判決                  八十八年度上訴字第三六八九號
    上  訴  人
    即  被  告  乙○○
    選任辯護人  劉昌崙
                林聖彬
右上訴人，因偽造文書等案件，不服臺灣板橋地方法院，八十七年度訴字第一九一三
號，中華民國八十八年七月二十日第一審判決（起訴案號：臺灣板橋地方法院檢察署
八十七年度偵字第三三三三號）提起上訴，本院判決如左：
    主      文
原判決撤銷。
乙○○共同連續行使偽造私文書，足以生損害於公眾及他人，處有期徒刑捌月；緩刑
年。
如附表所示之物均沒收。
    事      實
一、乙○○有精神疾病，屬精神耗弱之人，於八十七年一月間，明知不詳姓名成年男
    子所持有懸掛Ｊ七－三五五九號車牌之二千ＣＣ藍色裕隆自用小客車乙輛係來源
    不明之贓物（車輛之原有引擎號碼為Ａ三二ＤＯ六七六三號、車牌原為Ｈ四－六
    七０七號，係丙○○於八十七年一月二日在台中市○○路○段一一六之二十六巷
    五十二弄三十號前失竊，嗣該車引擎號碼經變造為Ａ三二ＤＯ六七六三號，又該
    贓車改懸掛偽造之車牌Ｊ七－三五五九號二面，均係仿自於同為二千ＣＣ藍色裕
    隆車主甲○○所有之車輛引擎及牌照號碼），乙○○為使該不詳男子順利銷贓，
    竟與該不詳男子共同基於偽造私文書、變造特種文書、及使公務員登載不實之犯
    意聯絡，於八十七年一月九日冒名王敬業，向富邦產物保險股份有限公司（以下
    簡稱富邦產險公司）投保強制汽車責任險，並於要保書之私文書上被保險人即車
    主欄偽造王敬業之署名，足以生損害於王敬業及富邦產險公司。旋基偽造私文書
    之概括犯意，由乙○○交付自己之照片，使該不詳男子進行變造王敬業之國民身
    分證一紙（其上貼有乙○○之照片），同時偽造王敬業及甲○○之印章各一個，
    於八十七年一月九日，持向嘉義監理所辦理車籍變更，在汽（機）車過戶登記書
    ，新車主欄偽造王敬業之署名及蓋用前開（王敬業）偽造之印章，在原車主欄偽
    造甲○○之署名及蓋用前開（甲○○）偽造之印章，偽造汽（機）車過戶登記書
    申請將車主姓名甲○○變更為王敬業，並使嘉義監理所職員將此不實事項登載於
    車籍資料，足以生損害於甲○○及王敬業，並持行使取得嘉義監理所核發之王敬
    業行車執照一紙，足以生損害於丙○○、甲○○、王敬業及監理機關對車籍管理
    之正確性。嗣乙○○又基於收受贓物之故意，於八十七年一月十二日十九時許，
    在雲林縣西螺鎮，自該不詳男子取得前揭贓車，因而駕駛該贓車前往雲林縣西螺
    鎮○○路與振興路口之本龍汽車商行，持前揭偽造之王敬業國民身分證及監理所
    核發之王敬業行車執照，向本龍汽車商行兜售該贓車，為在場執勤警察當場查獲
    ，並扣得偽造車牌二面，變造王敬業身分證一紙，及偽造之王敬業印章一個、監
    理所核發之王敬業行車執照一紙。
二、案經雲林縣警察局移由臺灣雲林地方法院檢察署呈由臺灣高等法院檢察署令轉臺
    灣板橋地方法院檢察署檢察官偵查起訴。
    理      由
一、訊據上訴人即被告乙○○矢口否認右開犯行，辯稱：伊患有精神分裂症，因而受
    伊堂兄劉凱源誆騙，伊堂兄劉凱源騙說要為伊辦理信用卡而叫伊去照相館拍照，
    伊不知照片是用作偽造身分證，後來伊堂兄劉凱源拿偽造好的王敬業身分證及車
    籍資料叫伊開車去賣，伊不知是贓車，伊在賣車時遭警方當場查獲，伊有向警方
    供出同夥的堂兄劉凱源及小周在對面馬路邊的車上等伊，警方有去追，但伊堂兄
劉凱源及小周均駕車逃逸云云，並提出精神分裂症之診斷證明書。
二、經查，（一）系爭贓車係被害人丙○○所失竊，並遭變造為甲○○所有車輛之引
    擎號碼，及懸掛偽造自甲○○所有車輛車號之車牌等情，業據被害人丙○○、甲○○於警訊中指訴歷歷，並有車輛失竊證明單、行車執照影本、偽造車牌二面等
    資料（影本附在雲林警方卷宗）可稽。（二）變造之「王敬業」身分證上所黏貼
    相片為被告本人之相片之事實，為被告所承認，並有變造身分證扣案可稽。又嘉
    義監理所核發之王敬業行車執照，係由不詳人在汽機車過戶登記書上面填載該車
    輛由甲○○過戶登記予王敬業，並有甲○○及王敬業之署押及印文各一枚之情，
    此有嘉義監理所函覆之過戶登記書影本一紙（附在原審審理卷內）及王敬業行車
    執照一紙扣案（影本附於雲林警方卷宗）可證。再偽造要保書上王敬業署押而偽
    造私文書部分，亦有富邦產險公司11.9.富保業字第三一八號函及所附要保書
    影本附本院卷足憑。（三）被告乙○○於警訊中供承：警方在伊身上查獲變造之
    王敬業身分證，係劉凱源要伊交相片給他，劉凱源說是要辦理過戶使用，他就幫
    伊變造王敬業身分證，應該是劉凱源與小周去辦理車輛之行車執照，至於贓車的
    兩面偽造車牌是劉凱源與小周共同偽造的，劉凱源與小周載伊至雲林縣，叫伊拿
    變造之王敬業身分證去車行賣車，並允諾事成後會給付伊一萬元，之前劉凱源與
    小周也曾載伊去高雄賣掉一部車等語（見雲林警方卷宗筆錄），被告乙○○又於
    偵查中供承：劉凱源與小周於八十七年一月十二日下午，在本龍汽車商行附近，
    將變造之王敬業身分證及車籍資料交付給伊，叫伊駕駛本件贓車去變賣，允諾事
    成後給伊一萬元，該贓車應係劉凱源與小周、虎哥一起去竊盜所得，因為伊在車
    上有聽見劉凱源打電話說「虎哥，一切順利」，至於變造引擎號碼應該是「小周
    」做的，因為小周是做「黑手」的，伊以前也與劉凱源及小周一起去高雄岡山變
    賣一部綠色的裕隆車輛等語（見雲林偵字第二九五號卷第十一頁正反面）。（四
    ）原審囑託臺灣雲林地方法院訊問證人郭建宏、黃啟明（即現場查獲被告之警察
    ），該二位警察均具結證稱：伊等在現場逮獲被告時，被告有說其同夥人在現場
    對面的西瓜攤，伊等走過去馬路準備盤查時，對面一輛車就加速逃逸，當時天色
    已暗，所以看不清車內有幾人，警方有開巡邏車去追捕，但該車輛卻逃逸無蹤等
    語（見卷內之囑託訊問筆錄）。又證人陳桂枝（被告之女友）於原審調查時證稱
    ：伊與被告去嘉義，是證人劉凱源叫被告去的，到嘉義時已凌晨，住在旅館，中
    午時，劉凱源到旅館偕被告一起出門，伊一人在旅館等，一直等到晚間八、九時
    許，劉凱源告訴伊說，劉凱源有事要去辦，就帶伊先離去等語。惟證人劉凱源於
    原審訊問時矢口否認有涉與該案，且檢察官偵查後，認為劉凱源之犯罪證據不足
    ，已將劉凱源為不起訴處分，此有八十七年度偵字第三三三三號不起訴處分書在
    卷。再者，原審委請法務部調查局為被告及劉凱源測謊鑑定後，結果認為：「劉
    凱源稱其未偷繫案之汽車及車牌、其未向乙○○拿王敬業之照片並偽造王某身分
    證、其未交付乙○○車籍資料、其未與乙○○至雲林銷贓，經測試無情緒波動之
    反應，應未說謊。乙○○係精神病患，不合測試條件（檢附診斷證明書影本一紙
    ）。」，此有鑑定通知書一紙在卷可參。依上開調查，姑不論證人劉凱源實際是
    否參與本案，被告既於警訊及偵查中承認：其以前曾與劉凱源及小周一起至高雄
    出售車輛，且劉凱源向其索取照片時已言明要為其辦理過戶事宜，及其在車上聽
    見劉凱源與「虎哥」之談話內容，其為賺取一萬元酬勞而持變造身分證去賣車等
    情，堪認被告事前已知悉照片是與處分贓車有關，且被告持貼有自己照片的變造
    身分證去賣贓車，豈能謂為不知情？是以，被告所辯不知情，無非事後飾卸之詞
    ，不足採信。本件事證明確，被告犯行明確，洵堪認定。
三、次按被告因罹患精神分裂症，雖經藥物治療，仍具有明顯精神症狀及攻能敗壞現
    象，其對外界事務之知覺理會及判斷能力雖不至於完全減損，然較諸一般人顯有
    明顯之缺損，應屬於精神耗弱之程度，有國立台灣大學醫學院附設醫院八十九年
    五月四日（八九）校附醫精字第０九七四七號函及鑑定報告書附卷可憑。
四、核被告劉凱源所為，係犯刑法第二百十六條、第二百十二條、第二百十四條之行
    使變造特種文書罪、行使公務員登載不實文書罪，及刑法第二百十條偽造私文書
    罪，及刑法第三百四十九條第一項之收受贓物罪。被告與不詳姓名成年男子間，
    有共同犯意聯絡與行為分擔，為共同正犯。被告偽造甲○○印章印文之行為，為
    偽造私文書之部分行為，又被告變造特種文書罪及使公務員登載不實之行為，為
    行使變造特種文書罪及行使公務員登載不實文書罪之高度行為所吸收，均不另論
    罪。其先後偽造私文書（要保書及汽（機）車過戶登記書），時間緊接，犯意概
    括，所犯構成要件相同之罪，為連續犯，應以一罪論。又被告所犯上開四罪，有
    方法結果之牽連關係，為牽連犯，應從一重以偽造私文書罪處斷。再被告既屬精
    神耗弱之人，依刑法第十九條第二項規定減輕其刑。又被告收受贓物之犯行及行
    使偽造前開要保書之部分，雖未經檢察官起訴，然與起訴部分有裁判上一罪關係
    ，本院自得一併審究。
五、原審據以論罪科刑固非無見，惟被告另行使偽造要保書之私文書部分，原判決未
    加認定並依連續犯規定論處，尚有疏誤，又原判決於理由中既審酌被告犯有精神
    分裂症，然此精神疾病究於精神狀態，致生何等障礙，原審未就此進行調查鑑定
    ，即不足為適用法律之依據，亦有未洽，被告上訴意旨砌詞否認犯罪並指摘原判
    決不當，固無足取，但原判決既有前揭可議之處，自屬無可維持，應由本院將原
    判決撤銷改判。爰審酌被告年輕力壯，竟不思努力工作，與不詳姓名男子共為本
    件犯罪之動機、目的、方法手段、收受贓物之價值、被告之智識程度、犯罪後仍
    狡飾其詞之態度，及被告患有精神分裂症等一切情狀，量處如主文所示之刑。又
    被告前未曾受有期徒刑以上刑之宣告有台灣高等法院檢察署刑案紀錄簡覆表附卷
    可考，目前又處精神耗弱狀態中，思濾或有不週，經此偵審教訓，當知警惕，應
    無再犯之虞，併諭知緩刑三年，以啟自新。附表一扣案之變造王敬業身分證上面
    之相片一枚，為被告所有供犯罪使用之物。又附表二偽造之車牌二面，及監理所
    核發之王敬業行車執照一紙，均為被告犯罪所得之物，亦應依法宣告沒收。又附
    表三扣案之偽造王敬業印章一個及汽機車過戶登記書上之王敬業、甲○○署押印
    文各壹枚、偽造富邦產險公司要保書上王敬業之署押壹枚，不問屬於犯人與否，
    均應依法沒收之。至於偽造之甲○○印章一枚，因未經扣案且無證據證明尚存在
    而無滅失，爰不另為沒收之諭知。
六、至公訴人另認被告乙○○涉嫌與不詳姓名男子共同基於意圖為自己不法所有之犯
    意，於民國八十七年一月二日，在台中市○○路○段一一六之二十六巷五十二弄
    三十號前，竊取丙○○所有引擎號碼Ａ三二ＤＯ六七六三號、車牌號碼Ｈ四－六
    七０七號二千ＣＣ藍色裕隆自用小客車乙輛，得手後再取得不知情同為二千ＣＣ
    藍色裕隆車主甲○○所有引擎碼號碼Ａ三二Ｄ０九六三二號、車號Ｊ七－三五五
    九號資料後，乙○○等即將竊得自用小客車引擎號碼改為甲○○車輛引擎號碼，
    並偽造Ｊ七－三五五九號車牌二面懸掛於該車上，因認被告乙○○亦涉嫌刑法第
    三百二十條第一項之竊盜罪，及第二百十條、第二百十六條、第二百二十條之行
    使偽造私文書罪云云。訊據被告乙○○矢口否認有此犯行，辯稱如前揭理由所述
    。因查無其他證據足資證明被告乙○○有參與本案車輛之竊盜、變造引擎號碼、
    偽造車牌等犯行，惟因公訴人認此部分與前揭論罪科刑部分有牽連犯之裁判上一
    罪關係，爰不另為無罪之諭知。
據上論斷，應依刑事訴訟法第三百六十九條第一項前段、第三百六十四條、第二百九
十九條第一項前段、刑法第二百十條、第二百十六條、第二百十二條、第二百十四條
、第二百十九條、第三百四十九條第一項、第二十八條、第五十五條、第五十六條、
第十九條第二項、第七十四條第一款、第三十八條第一項第二款第三款、罰金罰鍰提
高標準條例第一條前段，判決如主文。
本案經檢察官呂光華到庭執行職務。
中     華     民     國    八十九   年       六       月      十四      日
                             臺灣高等法院刑事第二十五庭
                                 審判長法  官  許  國  宏
                           法  官  袁  從  楨
                                       法  官  洪  光  燦
右正本證明與原本無異。
如不服本判決應於收受送達後十日內向本院提出上訴書狀，其未敘述上訴之理由者並
得於提起上訴後十日內向本院補提理由書（均須按他造當事人之人數附繕本）。
                                       書記官  張  永  富
中     華     民     國    八十九   年       六       月      十六      日
附錄：本案論罪科刑法條全文
刑法第二百十六條
行使第二百十條至第二百十五條之文書者，依偽造、變造文書或登載不實事項或使登
載不實事項之規定處斷。
刑法第二百十條
偽造、變造私文書，足以生損害於公眾或他人者，處五年以下有期徒刑。
附表：
一、變造王敬業身分證上面之相片壹枚。
二、偽造之車牌貳面、王敬業行車執照壹紙。
三、偽造之王敬業印章壹個及汽機車過戶登記書上王敬業、甲○○署押及印文各壹枚
    暨富邦產險公司要保書上王敬業之署押。


司法院資訊處製作；財團法人民間司法改革基金會備份。
